【裁判字號】    99,台上,1128
【裁判日期】    990225
【裁判案由】    妨害自由
【裁判全文】
最高法院刑事判決            九十九年度台上字第一一二八號
上  訴  人  甲○○
            乙○○
上列上訴人等因妨害自由案件，不服台灣高等法院高雄分院中華
民國九十八年十月十四日第二審判決（九十八年度上訴字第八０
八號，起訴案號：台灣高雄地方法院檢察署九十六年度少連偵字
第四一號），提起上訴，本院判決如下：
    主  文
原判決關於甲○○、乙○○部分均撤銷，發回台灣高等法院高雄
分院。
    理  由
本件原判決撤銷第一審關於上訴人甲○○、乙○○（以下除分別
載稱姓名者外，合稱為「上訴人等」）部分之科刑判決，變更起
訴法條（刑法第三百四十七條第一項擄人勒贖罪）後，改判依想
像競合犯之規定，從一重論處上訴人等成年人與少年共同犯剝奪
他人行動自由罪刑〔甲○○處有期徒刑一年四月，減為有期徒刑
八月；乙○○處有期徒刑一年，減為有期徒刑六月，緩刑三年，
並應向國庫支付新台幣十八萬元〕；固非無見。
惟查：（一）兒童及少年福利法第七十條第一項前段所定之加重
處罰，固不以該成年人明知所教唆、幫助、利用、共同實施（實
行）犯罪之人或被害人為兒童及少年為必要，但仍須證明該成年
人有教唆、幫助、利用兒童及少年或與之共同實施（實行）犯罪
，以及對兒童及少年犯罪之不確定故意，始足當之。原判決論上
訴人等以成年人而與少年楊○名（行為時係十四歲以上未滿十八
歲之少年；真實名字、年籍均詳卷，另經台灣高雄少年法院裁定
交付保護管束確定）共同犯剝奪他人行動自由罪，依兒童及少年
福利法第七十條第一項前段加重上訴人等之刑。但原判決事實欄
僅記載：乙○○預訂建華大飯店房間後，由甲○○與蔡則、柯
宣瑋、李宇霖（以上三人均另經原判決判處罪刑並諭知緩刑三年
確定）將被害人馮品睿帶至該飯店９０１號房間，並由蔡則、
柯宣瑋、李宇霖留在房間內控制馮品睿之行動；而未陪同至飯店
之郭洹宇（原名「郭振宇」，另經原判決判處罪刑並諭知緩刑三
年確定）則通知楊○名至該飯店房間參與看管馮品睿等情（見原
判決正本第六頁）。對於上訴人等究竟係明知楊○名當時為十四
歲以上未滿十八歲之少年而與之共同實施（實行）本件犯罪？或
有與十四歲以上未滿十八歲之少年共同實施（實行）本件犯罪之
不確定故意？並未明白認定，詳細記載，致本院無從憑以判斷其
適用法則是否適當。又原判決理由欄對於認定上訴人等有與楊○
名為本件犯罪之犯意聯絡、行為分擔之所憑證據及理由，未加以
說明、審認，併有判決理由不備之違誤。（二）原判決事實欄記
載，楊○名係由未赴飯店之郭洹宇通知至建華大飯店房間參與看
管馮品睿等情（見原判決正本第六頁）；但於理由欄卻說明楊○
名係由在建華大飯店房間看管馮品睿之柯宣瑋通知到場（見原判
決正本第一五頁）；原判決此部分事實之記載明顯與理由之說明
齟齬。因事涉上訴人等對於楊○名之參與本件犯罪是否知情之判
斷，原判決自有理由矛盾之違誤。（三）刑法總則之加重，係概
括性之規定，所有罪名均一體適用；刑法分則之加重，係就犯罪
類型變更之個別犯罪行為予以加重，成為另一獨立之罪名。兒童
及少年福利法第七十條第一項前段所定：「成年人教唆、幫助或
利用兒童及少年犯罪或與之共同實施犯罪或故意對其犯罪者，加
重其刑至二分之一」，其中成年人教唆、幫助或利用兒童及少年
犯罪或與之共同實施（實行）犯罪之加重，並非對於個別特定之
行為而為加重處罰，其加重係概括性之規定，對一切犯罪皆有其
適用，自屬刑法總則加重之性質；至故意對兒童及少年犯罪之加
重，係對被害人為兒童及少年之特殊要件予以加重處罰，乃就犯
罪類型變更之個別犯罪行為予以加重，始屬刑法分則加重之性質
，不可不辨。原判決認兒童及少年福利法第七十條第一項前段所
定成年人與少年共同實施（實行）犯罪，「係對共犯為兒童或少
年之特殊條件予以加重處罰，乃就犯罪類型變更之個別犯罪行為
予以加重，屬刑法分則加重之性質」（見原判決正本第十五頁）
，所持法律見解，尚有可議。以上，或為上訴人等之上訴意旨所
指摘，或為本院得依職權調查之事項，應認原判決關於上訴人等
部分均有撤銷發回更審之原因。
據上論結，應依刑事訴訟法第三百九十七條、第四百零一條，判
決如主文。
中    華    民    國  九十九  年    二    月  二十五  日
                      最高法院刑事第七庭
                          審判長法官  林  永  茂
                                法官  蘇  振  堂
                                法官  蕭  仰  歸
                                法官  林  立  華
                                法官  許  錦  印
本件正本證明與原本無異
                                      書  記  官
中    華    民    國  九十九  年    三    月    一    日
                                                      Q

司法院資訊處製作；財團法人民間司法改革基金會備份。
